ACORDAO-COMPLETO-2464764

ACÓRDÃO 8099/2021 ATA 18/2021 - SEGUNDA CÂMARA

VISTOS, relatados e discutidos estes autos em que se analisa ato de concessão de aposentadoria deferida pelo Instituto Benjamim Constant em benefício de Josiane Saltarelli Martins Melo.
ACORDAM os Ministros do Tribunal de Contas da União, reunidos em Sessão da 2ª Câmara, ante as razões expostas pelo Relator, e com fulcro nos incisos III e IX do art. 71 da Constituição Federal e nos arts. 1º, inciso V, e 39, inciso II, da Lei 8.443/1992 c/c o art. 259, inciso II, do Regimento Interno/TCU, em:
9.1 considerar ilegal a concessão de aposentadoria em favor da Sra. Josiane Saltarelli Martins Melo, negando registro ao correspondente ato;
9.2 dispensar o ressarcimento das quantias indevidamente recebidas de boa-fé pela interessada, consoante o disposto no Enunciado 106 da Súmula da Jurisprudência do TCU;
9.3 determinar ao Instituto Benjamim Constant, no prazo de 15 (quinze) dias a contar da ciência deste Acórdão, que:
9.3.1. abstenha-se de realizar pagamentos decorrentes do ato de interesse da Sra. Josiane Saltarelli Martins Melo, ora impugnado, sujeitando-se a autoridade administrativa omissa à responsabilidade solidária, nos termos do art. 262, caput, do Regimento Interno/TCU;
9.3.2. dê ciência do inteiro teor desta Deliberação à interessada, alertando-a de que o efeito suspensivo proveniente da interposição de possíveis recursos perante o TCU não a exime da devolução dos valores percebidos indevidamente após a respectiva notificação, caso os recursos não sejam providos, encaminhando a este Tribunal, no prazo de 30 (trinta) dias, comprovante da referida ciência;
9.4. esclarecer ao Instituto Benjamim Constant que novo ato de concessão de aposentadoria em favor da Sra. Josiane Saltarelli Martins Melo deverá ser emitido e cadastrado no sistema e-Pessoal, livre da irregularidade verificada nestes autos, sendo submetido a este Tribunal, nos termos da IN/TCU 78/2018.

Ato da concessão de aposentadoria.

Segunda Câmara

Instituto Benjamim Constant.

3. Interessada: Josiane Saltarelli Martins Melo (XXX.854.597-XX).

13.1. Ministros presentes: Bruno Dantas (Presidente), Augusto Nardes e Raimundo Carreiro.
13.2. Ministro-Substituto convocado: Marcos Bemquerer Costa (Relator).
13.3. Ministro-Substituto presente: André Luís de Carvalho.

MARCOS BEMQUERER

Trata-se do ato de concessão de aposentadoria deferido pelo Instituto Benjamim Constant em benefício da Sra. Josiane Saltarelli Martins Melo, ex-professora do ensino básico, técnico e tecnológico daquela instituição.
2.	A Secretaria de Fiscalização de Integridade de Atos e Pagamentos de Pessoal e de Benefícios Sociais - Sefip analisou o processo, concluindo haver irregularidade na concessão objeto destes autos, nos termos da instrução inserta à peça 5, assim vazada com os pertinentes ajustes de forma: 
"INTRODUÇÃO 
1.	Trata-se de ato de concessão de aposentadoria de JOSIANE SALTARELLI MARTINS MELO no cargo de Professor do Instituto Benjamim Constant submetido, para fins de registro, à apreciação do Tribunal de Contas da União (TCU) , de acordo com o art. 71, inciso III, da Constituição Federal. 
2.	O ato foi cadastrado e disponibilizado ao TCU por intermédio do Sistema E-Pessoal, na forma da Instrução Normativa TCU 78/2018.
EXAME TÉCNICO  
3.	A aposentadoria se deu na modalidade voluntária, com proventos integrais, calculados com base na última remuneração do cargo em que se deu a aposentadoria, com fundamento no art. 3º da Emenda Constitucional 47/2005.
4.	De acordo com as informações do ato concessório, verifica-se que a interessada implementou os requisitos para se aposentar, visto que possuía idade, tempo de contribuição, de serviço público, de carreira e de cargo requeridos pelo fundamento concessório.
5.	Consta no ato que o tempo de serviço prestado no período de 1º/3/1982 a 14/5/1985 em Empresa privada/Outras certificadas pelo INSS foi averbado para fins de anuênios.
6.	A jurisprudência deste Tribunal (a exemplo do Acórdão 3200/2017-TCU-Segunda Câmara de relatoria do Ministro Aroldo Cedraz) é no sentido de que não se admite computar tempo de serviço prestado em empresas privadas para fins de anuênios.
7.	Nada obstante, deve-se dispensar a devolução dos valores indevidamente recebidos de boa-fé, nos termos do Enunciado 106 da Súmula de Jurisprudência deste Tribunal.
8.	Por fim, vale destacar que o aludido ato deu entrada neste Tribunal há menos de cinco anos, não sendo aplicável, portanto, o procedimento de contraditório e ampla defesa determinado pelo Acórdão 587/2011-TCU-Plenário.
CONCLUSÃO 
9.	A abrangência e a profundidade das verificações levadas a efeito fundamentam convicção de que o ato de aposentadoria deve ser apreciado pela ilegalidade em razão da averbação para fins de anuênios de tempo de serviço prestado em empresa privada.
PROPOSTA DE ENCAMINHAMENTO 
10.	Ante o exposto, com fundamento nos arts. 71, inciso III, da Constituição Federal, 1o, inciso V, e 39, inciso II, da Lei 8.443/1992 e 260, § 1o, do Regimento Interno do Tribunal de Contas da União, propõe-se:
a)  considerar ilegal e negar o registro do ato constante do presente processo.
b) dispensar o ressarcimento das quantias indevidamente recebidas de boa-fé, consoante o disposto no Enunciado 106 da Súmula de Jurisprudência do TCU;
c) determinar, com fundamento no art. 4º, inciso I, da Resolução TCU 315/2020, ao [Instituto Benjamim Constant] que:
c.1) retifique o percentual de anuênios, no prazo de 15 (quinze) dias, contados a partir da ciência desta deliberação, sujeitando-se a autoridade administrativa omissa à responsabilidade solidária, uma vez que não há respaldo na jurisprudência deste Tribunal para averbar para fins de anuênios tempo de serviço prestado em empresa privada;
c.2) emita novo ato de aposentadoria e submeta-o a registro deste Tribunal no prazo de 30 (trinta) dias, após corrigida a falha que ensejou na ilegalidade do ato;
c.3) comunique a interessada do teor desta decisão, no prazo de 30 (trinta) dias, alertando-a de que o efeito suspensivo proveniente da interposição de eventuais recursos não a exime da devolução dos valores percebidos indevidamente após a respectiva notificação, caso os recursos não sejam providos;
c.4) no prazo de 30 (trinta) dias, contados da ciência da decisão, envie a este Tribunal documentos comprobatórios de que a interessada está ciente do julgamento deste Tribunal."
3.	O Ministério Público de Contas, representado pelo Procurador Sérgio Ricardo Costa Caribé, alinhou-se ao exame e ao encaminhamento sugeridos pela unidade especializada (peça 7) .
	É o Relatório.

não há.

Procurador Sérgio Ricardo Costa Caribé.

PESSOAL. APOSENTADORIA. CONTAGEM DE TEMPO DE SERVIÇO PRESTADO EM EMPRESA PRIVADA PARA FINS DE PAGAMENTO DE ANUÊNIO. PRECEDENTES DESTE TRIBUNAL. IMPOSSIBILIDADE. ILEGALIDADE DO ATO. RECUSA DO CORRESPONDENTE REGISTRO. DETERMINAÇÕES.

APOSENTADORIA (APOS)

Secretaria de Fiscalização de Integridade de Atos e Pagamentos de Pessoal e de Benefícios Sociais - Sefip.

Em apreciação a concessão de aposentadoria em benefício da Sra. Josiane Saltarelli Martins Melo, deferida pelo Instituto Benjamim Constant.
2.	A concessão de interesse da aludida ex-professora do ensino básico, técnico e tecnológico daquela instituição ocorreu na modalidade voluntária, com proventos integrais, calculados com base na última remuneração do cargo em que se deu a inativação, nos termos do art. 3º da Emenda Constitucional - EC 47/2005.
3.	As informações constantes do processo indicam que a interessada implementou os requisitos para se inativar, uma vez que tinha idade, tempo de contribuição, de serviço público, de carreira e de cargo requeridos pelo fundamento concessório.
4. 	Ao examinar o ato, a Secretaria de Fiscalização de Integridade de Atos e Pagamentos de Pessoal e de Benefícios Sociais - Sefip detectou a averbação, para fins de anuênio, de tempo de serviço prestado, no período de 1º/3/1982 a 14/5/1985, em "Empresa privada/Outras certificadas pelo INSS".
5.	Apoiando-se na jurisprudência deste Tribunal, a exemplo do Acórdão 3200/2017-TCU-Segunda Câmara, de relatoria do Ministro Aroldo Cedraz, a unidade especializada propõe que a concessão em tela seja considerada ilegal, com a negativa do respectivo registro. O parecer do Ministério Público junto ao TCU é no mesmo sentido.
6.	Compulsando os autos, observo que a Sra. Josiane Saltarelli Martins Melo percebe anuênio referente ao tempo de 17 anos e 12 dias (peça 3, p. 3) , o qual inclui período em que foi empregada em empresa privada.
7.	Concordo com a Sefip e o Parquet que não é possível averbar o tempo prestado em empresa privada para fins de anuênio, por contrariar o que dispõe os artigos 100 e 103 da Lei 8.112/1990, in verbis:
"Art. 100. É contado para todos os efeitos o tempo de serviço público federal, inclusive o prestado às Forças Armadas.
 (...) 
Art. 103. Contar-se-á apenas para efeito de aposentadoria e disponibilidade:
 (...) 
V - o tempo de serviço em atividade privada, vinculada à Previência Social;"
8.	Nesse sentido, é a jurisprudência sobre o tema conforme os seguintes precedentes colhidos da ferramenta "jurisprudência selecionada": 
 (Acórdão 3200/2017-TCU-Segunda Câmara, rel. Ministro Aroldo Cedraz) 
"Para concessão de gratificação ou adicional de anuênios, não se admite computar tempo de serviço prestado em empresas públicas e sociedades de economia mista não federais ou em empresas privadas."
 (Acórdão 5403/2020-TCU-Segunda Câmara, rel. Ministro Augusto Nardes) 
"Para concessão de gratificação por tempo de serviço ou adicional de anuênios, não se admite computar tempo de serviço prestado em empresas públicas e sociedades de economia mista não federais ou em empresas privadas."
 (Acórdão 10626/2015-TCU-Segunda Câmara, rel. Ministro Augusto Nardes) 
"Para concessão de gratificação ou adicional de anuênios, não se admite computar tempo de serviço prestado em empresas públicas e sociedades de economia mista não federais ou em empresas privadas."
9. 	Nesse contexto, deve-se considerar ilegal a concessão de aposentadoria ora em análise e negar registro ao correspondente ato, sem prejuízo de se determinar ao órgão de origem que emita novo ato com o expurgo da irregularidade ora inquinada. 
10.	Às parcelas indevidamente recebidas pela interessada, cumpre aplicar a orientação fixada no verbete 106 da Súmula de jurisprudência do TCU. 
11. 	Por fim, deve-se determinar ao órgão de origem que comunique a beneficiária sobre a deliberação do Tribunal, alertando-a de que o efeito suspensivo proveniente da interposição de eventuais recursos não a exime da devolução dos valores percebidos indevidamente após a notificação, caso esses não sejam providos. Após, devem ser remetidos ao Tribunal documentos comprobatórios de que a inativa foi cientificada da deliberação desta Corte.
	Ante o exposto, voto por que seja adotada a deliberação que ora submeto a este Colegiado.
 	
TCU, Sala das Sessões, em 1º de junho de 2021.
MARCOS BEMQUERER COSTA
Relator